臺灣高等法院高雄分院民事判決　　　　　 94年度上字第101號
上　訴　人　甲○○
訴訟代理人　王仁聰律師
被上訴　人　乙○○○
訴訟代理人　周春米律師
上列當事人間請求給付款項事件，上訴人對於民國94年4 月29日
臺灣高雄地方法院93年度訴字第1475號第一審判決提起上訴，本
院於94年9 月6 日言詞辯論終結，判決如下：
    主  文
原判決關於駁回上訴人後開第二項之訴，及訴訟費用之裁判均廢
棄。
被上訴人應給付上訴人新台幣捌拾伍萬伍仟元及自民國九十三年
七月十日起至清償日止，按年息百分之五計算之利息。
其餘上訴駁回。
第一、二審訴訟費用由上訴人負擔四分之三，餘由被上訴人負擔
。
    事實及理由
一、上訴人起訴主張：被上訴人於民國89年9 月21日出具委任書
    ，委任伊代為處理其所有坐落高雄縣大寮鄉○○段第22-3、
    、23、23-1、26-35 號等4 筆土地（下稱系爭土地）之出售
    事宜，約定伊有議價之權利及特別代理權，且約定被上訴人
    不得任意終止契約，如有違反，應賠償伊按應得報酬加倍計
    算之懲罰性違約金，而報酬則係以被上訴人於同日另立之切
    結書所載即每坪超過新台幣（下同）35,000元部分之價金為
    計算依據。嗣伊於受任後，即積極向訴外人台灣電力股份有
    限公司輸變電工程處南區施工處（下稱台電公司）陳情，並
    協商價購或徵收事宜，而上訴人竟於90年12月20日終止系爭
    委任契約，並於91年11月20日自行與台電公司達成每坪40,0
    00元徵收之協議，且已受領全部價款13,685,100元，伊自得
    依約請求以每坪差額5,000 元計算加倍報酬之違約金3,420,
    000 元。爰依委任契約及切結書之約定，聲明求為命被上訴
    人給付上開金額及加計自起訴狀送達翌日起算法定遲延利息
    之判決。
二、被上訴人則以：伊雖有與上訴人簽訂系爭委任書及切結書，
    但依兩造約定，上訴人係代為處理出售而非徵收事宜，況上
    訴人係諉稱有財團收購而非台電公司徵收，則伊於知悉上情
    後所為之終止契約，於法自屬有據；又切結書雖約定伊不得
    任意終止，但與民法第549 條規定不符，應屬無效，且伊並
    無違約情事，自無給付違約金之義務，況縱認其得請求，上
    訴人並未提出受有損害之證明，且金額亦屬過高等語，資為
    抗辯。
三、原審經審理結果。為上訴人全部敗訴之判決，上訴人提起上
    訴，並於本院聲明：(一)原判決廢棄。(二)被上訴人應給付上訴
    人342 萬元，及其中171 萬元自起訴狀繕本送達翌日起，其
    中171 萬元自擴張請求書狀送達翌日起，均至清償日止，按
    年息5 ％計算之利息。(三)第一、二審訴訟費用由被上訴人負
    擔。(四)願供擔保為假執行。被上訴人則聲明：(一)上訴駁回。
    (二)第二審訴訟費用由上訴人負擔。
四、兩造爭執及不爭執事項：
  (一)不爭執部分：
  1.上訴人於89年9 年19日以信函通知被上訴人陳稱「很冒昧因
    有急事相商而用函連絡，吾受人之託代處理座落大寮鄉○○
    段（即變電所用地）發現台端尚有有5 筆土地赤崁段22-3、
    23、23-1、23-3、26-2地號面積計0.1468公頃，台端是否有
    意出售可以一併與其他等人共同出賣，並請用電話聯絡」等
    語，有該信函在卷可稽（見原審卷第57頁）。
  2.被上訴人於89年9 月21日分別出具委任書及切結書予上訴人
    ，內容各為「立委任書人乙○○○，茲委任甲○○君全權處
    理所有座落大寮鄉○○段22-3、23、23-1、26-35 號，土地
    面積0.1131公頃出售事宜，受任人有議價之權利，並有民法
    第533 條、第534 條但書及民事訴訟法第70條第1 項但書、
    第2 項所列各行為之特別代理權，且委任人不得任意終止委
    任契約，如違反，委任人應按受任人應得之約定金額的加倍
    之懲罰性違約金賠償與受任人不得異議。」、「立切結書人
    乙○○○委任甲○○全權處理所有座落高雄縣大寮鄉鎮○○
    段22-3、23、23 -1 、26-35 號土地計四筆，面積共計0.11
    31公頃出售事宜，立切結書人同意甲○○書以每坪以新台幣
    35,000元整以單價出售，超出委任的價款由受任人直接向買
    方或賣方領取作為報酬金，若由立切結書人領受時，應即依
    買方給付的買賣價款之比例，給付與受任人，且立切結書人
    不得藉任何理由任意終止委任契約，立切結書人如違約應賠
    償受任人應得之報酬之加倍賠償予受任人，恐口無憑，特具
    本書為證。」等語，有該委任書及切結書在卷可憑（見原審
    卷第10、11頁）。
  3.上訴人於受任後曾分別於89年9 月26日、11月14日、90年2
    月9 日、3 月16日、4 月3 日、5 月9 日、5 月15日、5 月
    17日及9 月5 日與台電公司就系爭土地價購事件為協商，有
    原審向台電公司取之相關協調紀錄在卷可稽（見原審卷第72
    頁～88、223 ～241 頁）。
  4.被上訴人於90年12月20日以高雄郵局第10534 號存證信函通
    知上訴人終止系爭委任契約，及於91年1 月9 日以高雄郵局
    第213 號存證信函通知台電公司已終止系爭委任關係，有關
    日後相關事宜，請逕通知被上訴人本人處理，有各該存證信
    函在卷可憑（見原審卷第58、59頁）。
  5.台電公司與被上訴人於91年11月20日達成協議，就系爭土地
    同意以每平方公尺12,100元（即每坪40,000元）之金額辦理
    徵收補償，合計13,685,100元，其中土地補償費為每平方公
    尺5,600 元，由高雄縣政府發放，獎勵金為每平方公尺6,50
    0 元，由台電公司給付，有該協商紀錄在卷可稽（見原審卷
    第60頁），被上訴人並已收受全部補償金（見原審卷第113
    頁）。
  (二)爭執部分：
  1.系爭委任契約之範圍是否包括徵收方式在內。
  2.上訴人得否請求報酬或違約賠償；如得請求，其金額為若干
    。
五、系爭委任契約之範圍是否包括徵收方式在內部分。
  (一)按解釋契約，應探求當事人立約時之真意，而探求當事人之
    真意，應通觀契約全文，並斟酌訂立契約當時及過去之事實
    暨交易上之習慣，依誠信原則，從契約之主要目的及經濟價
    值等作全盤之觀察。經查，兩造所簽訂之委任書上係載明受
    託處理「出售事宜」，並未記載亦包括「徵收事宜」，固為
    上訴人所不爭執，但兩造就系爭土地為變電所用地，則於簽
    訂委任契約前即均已知悉，此從被上訴人所提出在簽約前由
    上訴人具名之函文中明確記載「吾受人之託代處理座落大寮
    鄉○○段（即變電所用地）發現台端尚有有5 筆土地」等語
    ，亦可得佐證，而變電所用地在一般情形係以由需地機關（
    本件為台電公司）購買為常情，其他人欲購買該種用地者，
    因涉及資金運用及將來徵收或購買價格之不確定性，故並不
    多見，且被上訴人就其報酬之支付係以所得價金中超過一定
    金額部分歸上訴人取得之方式為之，對被上訴人而言，其委
    託之經濟目的在於一定金額之取得，而上訴人則可儘力向買
    方爭取較高之款項以提高其自己之利益，故對兩造而言，不
    論出售或徵收，均可達到上開經濟目的，則在兩造均有預見
    系爭土地之性質為變電所用之前提下，縱委任書僅記載「出
    售事宜」，然依系爭土地之性質及契約之經濟目的，仍應解
    為亦包括以徵收方式處理，始符合兩造間之真意，故上訴人
    雖未具體告知受託後係將與台電公司協商接洽，但因屬變電
    所用地，故應該只有台電公司會收購，其他人不可能購買，
    故未明確說明等語，應與常情相符，而堪採信。
　(二)至證人即受被上訴人之託代為處理本件事宜之吳振福雖於原
    審證稱：上訴人告訴伊系爭土地為變電所用地，目前政府財
    政困難，要開發可能要等三、五十年，目前有人要買，問我
    是否要一同賣，伊問價錢如何，上訴人回答說不用繳稅一坪
    35,000元，伊認為以當時景氣，如此條件很好，就與上訴人
    簽約等語，然依其證述之情節，被上訴人願意委託之目的仍
    在於可取得價款上之考量，而非著重於由何人購買，故其抗
    辯委託契約之範圍僅在出售而不包括徵收，本院經斟酌結果
    ，仍難為其有利之認定。
六、上訴人得否請求報酬或違約賠償；如得請求，其金額為若干
    部分。
  (一)按當事人之任何一方，得隨時終止委任契約，為民法第549
    條第1 項所明定，可見委任契約中當事人之隨時終止權，係
    屬法律所賦予之基本權利，且委任契約係以當事人間相互之
    信賴關係為基礎，如其信任已發生動搖，自可由當事人之一
    方之意思為終止，而不問有無相反之約定，且縱當事人間有
    不得終止之特約，亦不得排除上開條文之適用，故若當事人
    間約定一方終止契約即屬違約而應給付他方違約金時，該約
    定即係限制當事人法律上之終止權，且不符合法律規定之意
    旨，應不發生其效力。本件委任書雖約定被上訴人不得終止
    契約，如有終止即應給付違約金，然該約定顯與上開條文所
    規定委任人有終止權之本旨相違背，依上開說明，自不生其
    效力，被上訴人亦無庸受該約定之拘束，故上訴人以兩造間
    有不得終止之特約，被上訴人之終止為違約，而據以請求違
    約金，即屬無據，不應准許。
  (二)次按民法第548 條第2 項規定，委任關係，因非可歸責於受
    任人之事由，於事務處理未完畢前已終止者，受任人得就其
    已處理之部分，請求報酬。本件兩造間委任契約之範圍包括
    徵收方式，業如前述，而被上訴人係以上訴人故意不告知係
    台電公司收購為由終止，亦有其提出之存證信函在卷可稽，
    然台電公司之收購既不違背系爭契約之經濟目的，則被上訴
    人此項終止，即屬因非可歸責於上訴人之事由，於事務處理
    未完畢前為終止，依上開條項規定，上訴人自得就其已處理
    部分請求報酬。
  (三)依台電公司函復原審所檢附之協商資料顯示，上訴人於89年
    7 月27日即受其他地主之委託，開始與台電公司就收購事宜
    為洽商，同年9 月18日協商時，表示每坪70,000元之價格，
    台電公司未表示同意，於9 月21日受被上訴人委任後，於9
    月26日協商時，仍堅持上開條件，同年11月14日及90年2 月
    9 日協商時，則表示應有每坪60,000元之價格，台電公司則
    表示需待鑑價結果，迨90年3 月16日協商時，上訴人仍要求
    每坪60,000元，並表示不同意台電公司所提出鑑價結果每坪
    28,000元之價格，同年4 月3 日、5 月9 日及5 月17日協商
    時，台電公司仍堅持每坪28,000元，上訴人則表示因自行委
    記之鑑價為每坪50,000元，故可同意每坪54,000元，同年5
    月17日協商時，上訴人表示可降為每坪50,000元，台電公司
    仍表示無法同意，嗣於同年9 月5 日再次協商時，台電公司
    表示仍請上訴人再為降價，上訴人則表示已無調降價格之空
    間，致協商均無法達成協議。嗣被上訴人於90年12月20日以
    存證信函終止委任契約後，於91年11月20日以每坪40,000元
    之價格自行與台電公司達成收購協議。
  (四)依上開協商經過情形觀之，上訴人在受委任後確有進行其受
    任事務之處理，且其就受託事務主要內容之收購價格亦積極
    與台電公司為協商，僅因台電公司在收購價格上受限於相關
    鑑價結果，致無法達成協議，惟上訴人係同時受其他地主之
    委託與台電公司協商，並為本件收購事宜之主要協調者，此
    從歷次協商地點均係在上訴人之代書事務所即可佐證，則就
    收購事宜上訴人確有盡相當之心力，當可認定，故上訴人於
    被上訴人合法終止後，請求其已處理部分之報酬，自屬有據
    。本院斟酌若上訴人續受委任處理完畢時，以嗣後台電公司
    與被上訴人間達成之收購價格為每坪40,000元，其可依約請
    求之報酬為每坪5,000 元，以系爭土地全部合計為1,132 平
    方公尺，折合為342 坪計算，其金額為1,710,000 元，而上
    訴人所處理部分，經多次協商結果，雖仍有28,000元與50,0
    00元間之差距，尚非完全一致，而有需待再為協商之空間，
    並參酌被上訴人於90年12月20日自行接手處理後，至91年11
    月20日達成協議止，與台電公司間僅為協商收購價格，及上
    訴人仍有受其他地主之委託，且部分地主係以每坪45,000元
    之價格與台電公司達成收購協議等情，認就上訴人已處理部
    分，以其依約可得報酬之50％，即855,000 元為相當（計算
    式：1,710,000X0.5 ＝855,000）， 上訴人在此範圍內之請
    求，為有理由，應予准許，逾此部分之請求，則無理由，應
    予駁回。
  (五)至被上訴人雖抗辯上訴人並未完成受委任之事務，且未能舉
    證證明受有損害，自不得請求等語，然上訴人之所以未能續
    為處理，係因被上訴人之終止所致，而其終止雖屬合法，但
    既係屬不可歸責於上訴人之事由，上訴人本於民法第548 條
    第2 項規定，即得請求已處理部分之報酬，此與同法第549
    條第2 項得請求損害賠償，係以不利時期為終止之要件並不
    相同，故被上訴人上開抗辯，尚難採信。
七、綜上所述，系爭委任契約之範圍應包括徵收在內，而被上訴
    人之終止亦屬合法，然因該終止係不可歸責於上訴人之事由
    ，故上訴人得就已處理部分請求報酬，其金額經斟酌結果為
    855,000 元；另就違約賠償部分，則因該約定與法律規定被
    上訴人得隨時終止之本旨相違背，故上訴人此部分違約賠償
    之請求，並無所據。從而，上訴人本於委任關係及切結書之
    法律關係，請求被上訴人給付之金額，在855,000 元，及自
    起訴繕本送達翌日即93年7 月10日起至清償日止，按年息5%
    計算利息之範圍內，為有理由，應予准許；至其餘部分，則
    無理由，應予駁回。又上訴人勝訴部分，因未逾150 萬元，
    依民事訴訟法第466 條第1 項規定，不得上訴至第三審，經
    本院判決後即告確定，故無宣告假執行之必要，其假執行之
    聲請，亦應併予駁回。原審就上開應准許部分，為上訴人敗
    訴之判決，尚有未洽，上訴意旨求予廢棄改判，為有理由，
    爰由本院予以廢棄改判如主文第二項所示。至於上訴人之請
    求不應准許部分，原判決為其敗訴之判決，並駁回其假執行
    之聲請（就上訴人勝訴部分所為駁回假執行之理由雖與本院
    不同，但結論相同），尚無違誤，上訴意旨指摘原判決不當
    ，求予廢棄，為無理由，應予駁回。
八、據上論結：本件上訴為一部有理由，一部無理由，依民事訴
    訟法第450 條、第449 條第1 項、第79條，判決如主文。
中　　華　　民　　國　　94　　年　　9 　　月　　20　　日
                        民事第一庭
                            審判長法官  黃金石
                            法      官  林健彥
                            法      官  林紀元
以上正本證明與原本無異。
上訴人如對本判決上訴，須於判決送達後20日內向本院提出上訴
狀，其未表明上訴理由者，應於上訴後20日內向本院提出上訴理
由書（均須按他造當事人之人數附繕本）。上訴時應提出委任律
師或具有律師資格之人之委任狀，並依附註條文規定辦理。
被上訴人不得上訴。
中　　華　　民　　國　　94　　年　　9 　　月　　20　　日
                            書  記  官  楊茱宜
附註：
民事訴訟法第466 條之1 ：對於第二審判決上訴，上訴人應委任
律師為訴訟代理人，但上訴人或其法定代理人具有律師資格者，
不在此限。
上訴人之配偶、三親等內之血親、二親等內之姻親，或上訴人為
法人、中央或地方機關時，其所屬專任人員具有律師資格並經法
院認適當者，亦得為第三審訴訟代理人。
第1 項但書及第2 項情形，應於提起上訴或委任時釋明之。
